ACORDAO-COMPLETO-2498481

ACÓRDÃO 2083/2021 ATA 35/2021 - PLENÁRIO

VISTOS, relatados e discutidos estes autos que tratam de Representação, com pedido de medida cautelar, formulada pelo Procurador da República José Guilherme Ferraz da Costa (Ministério Público Federal - Procuradoria da República na Paraíba) , acerca de possíveis irregularidades no âmbito da Agência Nacional de Transportes Terrestres (ANTT) relacionadas ao art. 33 da Resolução-ANTT 4.770/2015, no sentido de que haveria distorções na oferta de frequências mínimas de viagens por empresas de transporte rodoviário interestadual de passageiros (TRIP) , o que também implicaria em restrição de oferta de assentos com passe-livre para idosos, deficientes e jovens de baixa renda, que não estariam sendo contemplados com a frequência adequada de viagens gratuitas.
ACORDAM os Ministros do Tribunal de Contas da União, reunidos em Sessão Plenária, diante das razões expostas pelo Relator, em:
9.1. com fundamento nos arts. 235 e 237, inciso I e parágrafo único, do Regimento Interno do TCU e no art. 103, § 1º, da Resolução-TCU 259/2014, conhecer da presente Representação;
9.2. indeferir o pedido para adoção da medida cautelar solicitada pelo representante;
9.3. com fulcro no art. 250, inciso II, do RI/TCU, determinar à ANTT que encaminhe ao TCU, no prazo de 30 dias, estudo avaliativo sobre a adequação do disposto no art. 33 da Resolução-ANTT 4.770/2015 à realidade atual brasileira, levando em conta a população de cada estado e o seu deslocamento, com a finalidade de atender a necessidade da sociedade, assim como, caso entenda necessário, as medidas adotadas para a adequação do referido dispositivo;
9.4. dar ciência sobre o presente acórdão à ANTT e ao Procurador da República José Guilherme Ferraz da Costa da Procuradoria da República no Estado da Paraíba, destacando que o relatório e o voto que fundamentam a deliberação podem ser acessados por meio do endereço eletrônico www.tcu.gov.br/acordaos e que, caso tenham interesse, o Tribunal pode encaminhar-lhes cópia desses documentos;
9.5. restituir os autos à Secretaria de Fiscalização de Infraestrutura Rodoviária e de Aviação Civil, para prosseguimento do feito.

Representação acerca de possíveis irregularidades relacionadas a distorções na oferta de frequências mínimas de viagens por empresas de transporte rodoviário interestadual de passageiros.

Agência Nacional de Transportes Terrestres (ANTT).

3. Interessados/Responsáveis: não há.
3.1. Representante: Procurador da República José Guilherme Ferraz da Costa (Ministério Público Federal - Procuradoria da República na Paraíba)

13.1. Ministros presentes: Ana Arraes (Presidente), Walton Alencar Rodrigues, Augusto Nardes, Raimundo Carreiro (Relator), Bruno Dantas, Vital do Rêgo e Jorge Oliveira.
13.2. Ministros-Substitutos convocados: Augusto Sherman Cavalcanti e Marcos Bemquerer Costa.
13.3. Ministros-Substitutos presentes: André Luís de Carvalho e Weder de Oliveira.

RAIMUNDO CARREIRO

Transcrevo a seguir, nos termos do art. 1º, § 3º, inciso I, da Lei nº 8.443/92, a instrução lavrada no âmbito da Secretaria de Fiscalização de Infraestrutura Rodoviária e Aviação Civil (peça 4) , cujas conclusões contaram com a anuência do titular daquela unidade técnica (peça 5) .
"INTRODUÇÃO
Cuidam os autos de representação, com pedido de medida cautelar, formulada pelo Procurador da República José Guilherme Ferraz da Costa (Ministério Público Federal - Procuradoria da República na Paraíba) , com fulcro no art. 237, inciso I, do RI/TCU, acerca de possíveis irregularidades no âmbito da Agência Nacional de Transportes Terrestres (ANTT) relacionadas ao art. 33 da Resolução-ANTT 4.770/2015, no sentido de que haveria distorções na oferta de frequências mínimas de viagens por empresas de transporte rodoviário interestadual de passageiros (TRIP) , o que também implicaria em restrição de oferta de assentos com passe-livre para idosos, deficientes e jovens de baixa renda, que não estariam sendo contemplados com a frequência adequada de viagens gratuitas.
ADMISSIBILIDADE
Inicialmente, deve-se registrar que a presente representação preenche os requisitos de admissibilidade constantes nos arts. 235 e 237, parágrafo único, do RI/TCU, haja vista os fatos de a matéria ser de competência do Tribunal, referir-se a responsável sujeito a sua jurisdição, estar redigida em linguagem clara e objetiva, bem como encontrar-se acompanhada do indício concernente à irregularidade ou ilegalidade denunciada.
Além disso, segundo dispõe o art. 103, § 1º, in fine, da Resolução-TCU 259/2014, c/c Acórdão 7329/2014-TCU-Segunda Câmara (rel. Min. André Luís de Carvalho) , verifica-se a existência do interesse público no trato da suposta irregularidade/ilegalidade, pois, admitindo-se como verdadeiros os fatos narrados na representação, deles poderia resultar, em tese, a superveniência de gravame ao interesse público. Dessa forma, entende-se que a representação pode ser apurada, para fins de comprovar a sua procedência.
EXAME TÉCNICO
Em síntese, o representante alega que (peça 1, p. 1-20) :
1.1. Foi ajuizada ação civil pública (número não informado) com o escopo de garantir aos usuários do passe livre (pessoas portadoras de deficiência, idosos e jovens de baixa renda) as gratuidades previstas nos correspondentes estatutos, em todos os veículos destinados ao TRIP, independentemente da categoria do serviço ofertado.
1.2. As empresas de TRIP vêm aplicando decretos regulamentares que limitam a concessão de passe livre apenas ao serviço público convencional na frequência mínima de viagens exigida e, dessa forma, os beneficiários têm seu direito drasticamente restringido.
1.3. Além desse prejuízo específico para o público do passe livre, a própria fixação de frequência mínima tão reduzida viola diversos parâmetros legais, prejudicando os usuários do TRIP em geral, obrigados a suportar tarifas mais caras em serviços diferenciados, quando poderiam e deveriam ter acesso ao serviço público convencional com maiores frequências.
1.4. A ANTT, mediante ato regulamentar próprio, estabeleceu fórmula matemática específica para determinação da frequência mínima, a qual se apresenta flagrantemente desarrazoada e desproporcional.
1.5. O art. 33 da Resolução-ANTT 4.770/2015 fixa em, ao menos, uma viagem semanal por sentido, por empresa, dependendo da demanda. Na prática, a norma restringe consideravelmente o direito assegurado nas leis de regência, pois contempla ínfima frequência de serviço autorizado, enquanto admite livre disseminação de serviços diferenciados com preço mais elevado, de modo a limitar o direito de opção do cidadão. Além disso, acaba também por limitar a concessão do passe livre pelas empresas de TRIP ao público mais vulnerável, que dispõe de apenas um dia por semana para usufruir desse direito.
1.6. Está havendo uma inversão de prioridades na prestação do serviço de TRIP. Ou seja, o que deveria ter regularidade na prestação, com periodicidade controlada, seria o transporte convencional, que é o serviço eminentemente público, motivo pelo qual deveria atender aos princípios que regem os serviços públicos, especialmente a continuidade, a generalidade e a modicidade tarifária. Já o serviço diferenciado (prestado em ônibus executivo, semi-leito, misto, leito sem ar-condicionado e leito com ar-condicionado) , que é uma prerrogativa da empresa transportadora, deveria ser ofertado em complemento ao serviço público e não como principal serviço. Porém, as empresas, com chancela da ANTT, reduziram drasticamente o número de viagens em ônibus convencionais. Tal postura afeta diretamente os beneficiários de passe livre. Mas não somente estes, repita-se, pois a população de baixa renda que não é alcançada por aquele benefício e que necessita viajar fica submetida às tarifas dos serviços diferenciados, as quais, logicamente, são mais elevadas que as do serviço convencional.
1.7. Diante de tal cenário, ao regulamentar o disposto nos arts. 11, 13, inciso V, 14, inciso III, alínea "j", e 28 da Lei 10.233/2001, o art. 33 da Resolução-ANTT 4.770/2015 também agrediu diversos princípios norteadores da regulação dos serviços públicos insculpidos na legislação de regência e nas correspondentes leis protetivas. Ainda que ainda não fosse, ainda seria possível avaliar a pertinência das restrições de direitos postas em regulamento sob a ótica dos princípios da razoabilidade e proporcionalidade, dentre outros. Tal exame é possível tanto na seara da constitucionalidade das leis como na da legalidade dos decretos e demais atos normativos, pois não apenas as leis devem atender aos referidos princípios, mas também os regulamentos adotados por autoridades administrativas no exercício de sua discricionariedade.
1.8. Assim, as limitações impostas pelo art. 33 da Resolução-ANTT 4.770/2015 (em conjunto com o art. 1º do Decreto 3.691/2000, art. 13 do Decreto 8.537/2015 e arts. 39 e 40 do Decreto 9.921/2019) restringem de forma excessiva a concessão das gratuidades asseguradas pelas leis, bem como o acesso ao serviço convencional pelos demais passageiros que precisam viajar, os quais se veem obrigados a se valer de serviços diferenciados, pagando um valor maior pelas viagens. Daí a necessidade de reconhecimento da sua nulidade, não apenas por flagrante ilegalidade diante de parâmetros textuais das leis de regência, mas também por evidente falta de razoabilidade e proporcionalidade na sua regulamentação.
1.9. Não há motivação suficiente da ANTT para a escolha dos parâmetros que resultaram nas restrições em tela veiculadas por meio de atos normativos, como exige o art. 2º da Lei 9.784/1999.
1.10. Por outro lado, há situação de urgência consubstanciada no prejuízo causado a diversos segmentos sociais hipossuficientes que se vêm impedidos de usufruir de serviços públicos regulados em frequência mínima adequada, prejuízo esse que se mostra de dificílima ou impossível reparação posterior. Portanto, encontram-se preenchidos os requisitos para que haja apreciação cautelar por parte do TCU, no sentido de garantir desde logo uma frequência mínima provisória, mais consentânea com a realidade e necessidade da população, bem como, dentre outras providências cabíveis, a imediata suspensão do teor do art. 33 da Resolução-ANTT 4.770/2015.
1.11. Ao fim, requer que seja acatada a representação para que:
1.11.1. sejam avaliadas as aparente distorções do regime de autorização no estabelecimento de frequência mínima de viagens gratuitas, de modo a identificar quais são os critérios atuariais e financeiros aptos a determinar tal frequência, mediante requisição de dados a ANTT e apreciação técnica pela secretaria do Tribunal;
1.11.2. seja declarada a violação aos princípios constitucionais da legalidade, da eficiência e da proporcionalidade, decorrente da edição do art. 33 da Resolução-ANTT 4.770/2015, garantindo-se a frequência mínima de uma viagem (ida e volta) , no serviço convencional, para cada dia da semana em que haja oferta de serviço diferenciado ou outra que seja mais adequada conforme apurado pelo TCU ao longo da instrução;
1.11.3. seja declarada a anulação do art. 33 da Resolução-ANTT 4.770/2015, concedendo-se prazo para que seja alterado o referido dispositivo em conformidade com os parâmetros legais de regência destacados na representação.
Análise
		Consoante o art. 276 do RI/TCU, o relator poderá, em caso de urgência, de fundado receio de grave lesão ao Erário, ao interesse público, ou de risco de ineficácia da decisão de mérito, de ofício ou mediante provocação, adotar medida cautelar, determinando a suspensão do procedimento impugnado, até que o Tribunal julgue o mérito da questão. Tal providência deverá ser adotada quando presentes os pressupostos do fumus boni iuris e do periculum in mora.
Analisando os fatos denunciados pelo representante, verifica-se que não há, nos autos, os pressupostos acima mencionados.
Junto à inicial, o representante acostou a nota 1.523/2020-COCAF/GERAP/SUPAS/DIR (peça 1, p. 21-27) , por meio da qual a Agência presta informações no bojo da ação civil pública por ele mencionada. Ocorre que, em nosso entender, a referida nota tem o condão de afastar as supostas irregularidades denunciadas pelo representante.
No tocante às gratuidades, a Agência esclarece que seus atos normativos foram editados em consonância com os decretos que regulamentaram as correspondentes leis. Além disso, a ANTT explica que a empresa prestadora do serviço de TRIP está obrigada a conceder os benefícios nos serviços convencionais. No entanto, caso a empresa disponibilize veículos de serviço diferenciado nos horários previstos apenas para os convencionais, a mesma está obrigada a conceder os devidos benefícios. Portanto, concorda-se com a conclusão da Agência no sentido de que não há que se falar em ilegalidade de tais atos, visto que foram editados no legítimo exercício do poder regulamentar conferido à ANTT e em observância às leis federais e aos decretos regulamentares.
Em relação à frequência de viagens, a Agência esclarece que: 1) o art. 33 da Resolução-ANTT 4.770/2015 estabelece um mínimo, visando a "garantir uma oferta mínima que caracterize a prestação regular e contínua dos serviços"; 2) como regra geral, frequência mínima é de uma viagem semanal por sentido para cada mercado; e 3) há frequências mínimas específicas para mercados com demanda mais significativa, tendo em vista que a adoção da frequência mínima padrão poderia resultar em uma oferta insuficiente por causa do volume de passageiros transportado nesses mercados.
A ANTT informa que "a definição de frequências superiores à mínima, conforme quadro de horários das linhas, caberá à própria transportadora que, entende-se, se norteará pela realidade dos mercados em que atua considerando a demanda do serviço".
A Agência também aduz que "o estabelecimento de frequências mínimas muito elevadas, desestimularia a entrada de novas empresas e iria de encontro ao espírito do que se propõe o regime de Autorização, estabelecido pela Lei nº 12.996/2014, alterando a Lei nº 10.233/2001, e regulamentado pela Resolução nº 4.770/2015, mais flexível e desregulamentado que regimes de outorga por meio de Permissão ou Concessão".
Outro ponto importante reiterado pela ANTT é que, conforme informado no tocante às gratuidades, "caso a frequência mínima esteja sendo operada pela empresa com veículo de categoria superior ao convencional, é obrigatória a cobrança de tarifa convencional, bem como a concessão dos benefícios previstos em lei" e que "os benefícios estão atrelados à forma como o serviço deve ser prestado (serviço do tipo convencional) e não ao veículo em que o serviço está sendo prestado".
Por fim, a Agência alerta para os riscos relacionados à eventual extensão dos benefícios de gratuidades e descontos:
38. A Autorização é um ato administrativo precário, sendo exercida em liberdade de preços dos serviços, em ambiente de livre e aberta competição (salvo inviabilidade operacional) e sem prazo de vigência, portanto sem possibilidade de reequilíbrio econômico-financeiro ou de compensação ao transportador (conforme prevê a Lei nº 9.074/1995) , cabendo a empresa a configuração dos serviços ofertados, respeitada a frequência mínima.
39. Ressalta-se que, como não há previsão legal de ressarcimento às empresas pelas gratuidades ofertadas (conforme prevê a Lei nº 9.074/1995) e que uma eventual revisão tarifária fica prejudicada pela abertura tarifária que se concluirá em 2019, o ressarcimento do transportador se dá unicamente por meio de subsídio cruzado, com os custos das gratuidades sendo absorvidos pelos demais usuários pagantes. Quanto maior for o percentual de gratuidades ofertadas, maior poderá ser a tarifa média praticada pelas empresas.
Da leitura dos principais aspectos da nota 1.523/2020-COCAF/GERAP/SUPAS/DIR, acima resumidos, depreende-se que o art. 33 da Resolução-ANTT 4.770/2015 estabelece uma frequência mínima, sem prejuízo que as empresas prestadoras de serviço estabeleçam frequências superiores às mínimas, de acordo com a demanda do mercado.
Ora, é fato que a Lei 12.996/2014 alterou a Lei 10.233/2001 e modificou, de permissão para autorização, o regime a ser adotado para a prestação regular de serviços de TRIP. Acerca do novo regime, já dispunha o art. 43, inciso II, da Lei 10.233/2001 que a autorização "é exercida em liberdade de preços dos serviços, tarifas e fretes, e em ambiente de livre e aberta competição".
Considerando que se trata de disposição legislativa, sem suspeita de afronta aos princípios constitucionais atinentes à atividade econômica (arts. 1º, inciso IV, e 170, caput e inciso IV, da CF/1988) , entende-se que descabem maiores exames acerca das consequências da adoção do regime de autorização para a prestação de serviços de TRIP no âmbito deste Tribunal de Contas.
Em adição, registre-se que não cabe ao TCU apurar qual seria a forma mais adequada para o estabelecimento de frequência mínima de viagens gratuitas, como pretende o representante, competência que incumbe à própria autarquia na qualidade de agência reguladora.
Logo, não se verifica ilegalidade, desproporcionalidade ou falta de razoabilidade na edição do art. 33 da Resolução-ANTT 4.770/2015, que trata da frequência mínima de viagens, conforme alegado pelo representante. Por tal razão, reitera-se que as informações prestadas pela ANTT logram êxito em elidir as irregularidades ventiladas nesta representação, pouco havendo a acrescentar.
Cabe apenas mencionar o TC Processo 033.359/2020-2 (rel. Min. Raimundo Carreiro) , que versa sobre denúncia relacionada à regulação do serviço de TRIP (sobretudo em função das inovações trazidas pela Lei 12.996/2014) . Trata-se de matéria ainda pouco debatida no TCU e, portanto, naturalmente propensa a controvérsias e sujeita a evoluções.
Em que pese o mencionado processo ainda se encontrar em fase instrutória, não havendo deliberação definitiva de mérito do Tribunal, vale dizer que, em instrução datada de 13/5/2021, esta unidade técnica defendeu que o aspecto da gratuidade "também se inclui nos fatores os quais cabe ao mercado se ajustar, ante a liberdade de definição tarifária, o que não impede, entretanto, a Agência Reguladora de estudar, caso avalie pertinente, a possibilidade de implementação do sugerido sistema eletrônico de cadastro único para concessão das gratuidades, a fim de evitar tal comportamento e proporcionar melhores tarifas" (TC Processo 033.359/2020-2, peça 272, p. 41) .
Tal contexto ajuda a reforçar a conclusão de que, no presente caso, não resta configurado o receio de grave lesão ao interesse público, razão pela qual não se vislumbra o fumus boni iuris.
Também não há que se falar em periculum in mora, pois não se percebe dano imediato, grave e de difícil reparação (ou irreparável) aos usuários dos serviços. Além disso, observa-se o periculum in mora reverso para a Administração, consubstanciado pelo risco que a eventual suspensão dos efeitos do art. 33 da Resolução-ANTT 4.770/2015 pode representar para os serviços de TRIP.
Logo, entende-se que não pode ser adotada a medida cautelar almejada pelo representante.
	Na verdade, o estado do processo permite a formulação imediata da proposta de mérito, nos termos do art. 276, § 6º, do RI/TCU, uma vez que, no presente caso, a ausência dos supracitados pressupostos conduz à improcedência da representação.
CONCLUSÃO
Cuidam os autos de representação com pedido de medida cautelar a respeito de possíveis irregularidades relacionadas ao art. 33 da Resolução-ANTT 4.770/2015 (parágrafo 1) .
A representação pode ser conhecida, satisfeitos os requisitos de admissibilidade (parágrafos 2-3) .
Da análise dos fatos denunciados, conclui-se que não há mácula aparente no art. 33 da Resolução-ANTT 4.770/2015, uma vez que o dispositivo estabelece uma frequência mínima, sem prejuízo que as empresas prestadoras de serviço estabeleçam frequências superiores às mínimas, de acordo com a demanda do mercado, atualmente operado em regime de autorização, modalidade que é exercida em liberdade de preços dos serviços, tarifas e fretes, e em ambiente de livre e aberta competição, nos termos do art. 43, inciso II, da Lei 10.233/2001 (parágrafos 5-20) .
Assim, não se vislumbra nem o fumus boni iuris e nem o periculum in mora, razão pela qual não pode ser adotada a medida cautelar almejada pelo representante (parágrafos 21-23) .
O estado do processo permite proposta de mérito, pois a ausência dos supracitados pressupostos conduz à improcedência da representação (parágrafo 24) .
PROPOSTA DE ENCAMINHAMENTO
Ante o exposto, submetem-se os autos à consideração superior propondo:
1.12. conhecer da presente representação, satisfeitos os requisitos de admissibilidade previstos nos arts. 235 e 237, inciso I e parágrafo único, do Regimento Interno do TCU e no art. 103, § 1º, da Resolução-TCU 259/2014;
1.13. não adotar a medida cautelar solicitada pelo representante;
1.14. no mérito, considerar improcedente a presente representação;
1.15. dar ciência do acórdão que vier a ser proferido à unidade jurisdicionada e ao representante, destacando que o relatório e o voto que fundamentam a deliberação podem ser acessados por meio do endereço eletrônico www.tcu.gov.br/acordaos e que, caso tenham interesse, o Tribunal pode encaminhar-lhes cópia desses documentos;
1.16. arquivar o presente processo, com fundamento no art. 169, inciso III, do Regimento Interno do TCU."
É o Relatório.

não há

Não atuou.

REPRESENTAÇÃO COM PEDIDO DE MEDIDA CAUTELAR. POSSÍVEIS IRREGULARIDADES NO ÂMBITO DA AGÊNCIA NACIONAL DE TRANSPORTES TERRESTRES (ANTT) RELACIONADAS AO ART. 33 DA RESOLUÇÃO-ANTT 4.770/2015. POSSÍVEIS DISTORÇÕES NA OFERTA DE FREQUÊNCIAS MÍNIMAS DE VIAGENS POR EMPRESAS DE TRANSPORTE RODOVIÁRIO INTERESTADUAL DE PASSAGEIROS (TRIP). POSSÍVEL RESTRIÇÃO DE OFERTA DE ASSENTOS COM PASSE-LIVRE PARA IDOSOS, DEFICIENTES E JOVENS DE BAIXA RENDA. CONHECIMENTO. IMPROCEDÊNCIA. CIÊNCIA AOS INTERESSADOS.

REPRESENTAÇÃO (REPR)

Secretaria de Fiscalização de Infraestrutura Rodoviária e de Aviação Civil (SeinfraRod).

A Representação em análise pode ser conhecida, visto que estão satisfeitos os requisitos de admissibilidade previstos nos arts. 235 e 237, inciso I e parágrafo único, do Regimento Interno do TCU e no art. 103, § 1º, da Resolução-TCU 259/2014.
2.	Trata-se de Representação, com pedido de medida cautelar, formulada pelo Procurador da República José Guilherme Ferraz da Costa, da Procuradoria da República no Estado da Paraíba, acerca de possíveis irregularidades no âmbito da Agência Nacional de Transportes Terrestres (ANTT) relacionadas ao art. 33 da Resolução-ANTT 4.770/2015.
3.	Segundo o representante, haveria distorções na oferta de frequências mínimas de viagens por empresas de transporte rodoviário interestadual de passageiros (TRIP) , o que também implicaria em restrição de oferta de assentos com passe-livre para idosos, deficientes e jovens de baixa renda, que não estariam sendo contemplados com a frequência adequada de viagens gratuitas.
4.	A análise empreendida pela unidade técnica conclui que não há distorção aparente no art. 33 da Resolução-ANTT 4.770/2015, uma vez que o dispositivo estabelece frequência mínima, sem prejuízo que as empresas prestadoras de serviço estabeleçam frequências superiores às mínimas, de acordo com a demanda do mercado, operado em regime de autorização, modalidade que é exercida em liberdade de preços dos serviços, tarifas e fretes, e em ambiente de livre e aberta competição, nos termos do art. 43, inciso II, da Lei 10.233/2001.
5.	Nesse passo, propõe:
"PROPOSTA DE ENCAMINHAMENTO
Ante o exposto, submetem-se os autos à consideração superior propondo:
1.1. conhecer da presente representação, satisfeitos os requisitos de admissibilidade previstos nos arts. 235 e 237, inciso I e parágrafo único, do Regimento Interno do TCU e no art. 103, § 1º, da Resolução-TCU 259/2014;
1.2. não adotar a medida cautelar solicitada pelo representante;
1.3. no mérito, considerar improcedente a presente representação;
1.4. dar ciência do acórdão que vier a ser proferido à unidade jurisdicionada e ao representante, destacando que o relatório e o voto que fundamentam a deliberação podem ser acessados por meio do endereço eletrônico www.tcu.gov.br/acordaos e que, caso tenham interesse, o Tribunal pode encaminhar-lhes cópia desses documentos;
1.5. arquivar o presente processo, com fundamento no art. 169, inciso III, do Regimento Interno do TCU."
6.	A Resolução-ANTT 4.770/2015 dispõe sobre a regulamentação da prestação do serviço regular de transporte rodoviário coletivo interestadual e internacional de passageiros, sob o regime de autorização.
7.	O art. 33 da referida norma dispõe, verbis:
". 33. A frequência mínima dos mercados solicitados deverá ser de, ao menos, uma viagem semanal por sentido, por empresa"
8.	Ressalte-se que se trata de disposição legislativa, sem indício de afronta aos princípios constitucionais atinentes à atividade econômica (arts. 1º, inciso IV, e 170, caput e inciso IV, da CF/1988) . Outrossim, não cabe ao TCU determinar a forma para o estabelecimento de frequência mínima de viagens gratuitas, como pretende o representante, competência que incumbe à própria autarquia na qualidade de agência reguladora.
9.	Não obstante, julgo oportuno determinar à ANTT que apure se o disposto no art. 33 da Resolução-ANTT 4.770/2015 está em consonância com a realidade do tamanho do transporte rodoviário interestadual de passageiros (TRIP) atualmente no País. 
10.	Para tanto, a Agência deverá encaminhar ao TCU, no prazo de 30 dias, estudo que comprove a adequação do disposto no art. 33 da Resolução-ANTT 4.770/2015 à realidade, levando em conta a população de cada estado e o seu deslocamento, com a finalidade de atender a necessidade da sociedade. Com base nessas informações a ANTT deverá avaliar se o dispositivo normativo em questão está adequado ou necessita de atualização ou revisão, informando a conclusão a esta Casa.
11.	Quanto ao pedido de medida cautelar, concordo com a unidade técnica no sentido de que não se encontram presentes os requisitos necessários à sua adoção, o fumus boni iuris e o periculum in mora, razão pela qual não pode ser adotada a medida cautelar almejada pelo representante.
12.	Ante o exposto, voto por que o Tribunal adote a minuta de acórdão que ora submeto á apreciação deste Colegiado.
TCU, Sala das Sessões, em 1 de setembro de 2021.
RAIMUNDO CARREIRO 
Relator